高雄高等行政法院判決
　　　　　　　　　　　　　　　93年度訴字第957號
　　　　　　　　　　　　　　　.
原　　　告　甲○○
訴訟代理人　丁○○
被　　　告　國立成功大學
代　表　人　乙　○　校長
訴訟代理人　王成彬　律師
　　　　　　己○○
上　一　人
複 代 理人　戊○○
上列當事人間因退學事件，原告不服教育部中華民國九十三年十
一月二十九日台訴字第０九三０一一八六五六Ａ號訴願決定，提
起行政訴訟。本院判決如下：
　　主  文
訴願決定及原處分關於退學部分均撤銷。
原告其餘之訴駁回。
訴訟費用由被告負擔二分之一，餘由原告負擔。
　　事  實
壹、事實概要：
　　緣原告為被告所屬歷史系進修學士班六年級學生，九十一學
    年度因畢業學分不足三學分，未能如期畢業。原告於九十二
    學年度第一學期完成註冊選修論文課乙科（三學分），但自
    民國（下同）九十二年八月十四日起出境。嗣因兵役問題，
    被告由台北市士林區公所來函，發現原告於上開日期出境後
    ，至九十三年四月二十八日仍未返國。期間原告選修之論文
    課指導教授在授課期間乃以網路郵件方式與原告進行課程教
    學互動，且於九十三年二月十九日向教務處呈送原告學期成
    績。而原告雖與指導教授曾約定於九十二年十一月返國上課
    ，但在十一月屆至後，原告並未返國，且未向指導教授或學
    校請假，被告以原告係屬無故缺席，已違反到課義務，乃依
    據行為時該校進修學士班學則第十三條（訴願決定及原處分
    均誤載為十二條）：「學生於一學期中曠課時數累積逾四十
    五小時者，即予退學處分。」之規定作成退學及所修課程之
    成績不予採認之處分。原告不服，向該校學生申訴評議委員
    會（以下簡稱學生申評會）提起申訴，經評議決定申訴駁回
    ；向教育部提起訴願，亦遭決定駁回，遂提起本件行政訴訟
    。
貳、兩造聲明：
一、原告聲明求為判決：訴願決定及原處分均撤銷
二、被告聲明求為判決：原告之訴駁回。
參、兩造之爭點：
甲、原告主張之理由：
一、原告原為被告所屬歷史系進修學士班六年級學生，九十一學
    年度因畢業學分不足三學分，未能如期畢業。於九十二學年
    度第一學期完成註冊選修「論文」課乙科（三學分），其所
    撰論文「中國洋務的洞察者─郭嵩燾生平與思想之探究（00
    00-0000）」，經其指導教授丙○○老師評定該「論文」學
    期成績七十五分，於九十三年二月十九日送交被告所屬註冊
    組登錄成績，並公布於學生成績網站。依大學法第二十三條
    及學位授予法第三條，修滿畢業學分即可畢業，並取得學士
    學位；據此原告家長於九十三年二月二十三日親赴被告處要
    求代理請領畢業證書（學位證明）及成績證明未果，期間數
    度電話洽詢亦無結果。遲至九十三年六月三日始接獲該校以
    原告整學期未在校，嚴重違反該校學則第四章「缺席、曠課
    」之相關規定，以曠課逾四十五小時為由，予以退學處分，
    該論文成績（七十五分）及該科（三）學分亦不予採認。原
    告對該處分表示不服，曾委由家長（代理人）向被告提出申
    訴未果，繼向教育部提起訴願，亦遭決定駁回，遂提起本件
    行政訴訟。
二、被告以原告於九十二學年度第一學期完成註冊選修「論文」
    課乙科（三學分），因整學期未在校，嚴重違反該校學則第
    四章「缺席、曠課」之相關規定，以曠課逾四十五小時為由
    ，予以退學處分。本件原告之論文確係在國外撰寫並完成，
    撰寫期間藉國際電話、郵件及電子郵件與指導教授保持密切
    且有默契的互動、溝通，這樣的上課方式是否構成該校以曠
    課逾時為由的處分要件？爰分述如下：
（一）被告大學學則中有關「曠課」之定義及其相關處分條款臚
      列如下：第九條：「學生因請假而缺課者，稱為缺席，無
      故缺席者，稱為曠課。」第十條：「學生曠課一小時，扣
      所缺科目學業成績分數一分．．．。」第十二條：「學生
      於某一科目曠課時數逾該科目全學期上課時數九分之一時
      ，由教務處於學期考試舉行前查明公布，予以扣考該科目
      之處分。學生於一學期中曠課時數累積逾四十五小時者，
      即予退學處分。」
（二）所謂「曠課」者，依該校學則第九條，係指學生無故未依
      課表指定之時間，至指定之地點上課。而該「論文」課並
      未以課表規定上課之時間與地點，故其授課方式純屬指導
      教授與學生之間的默契，此乃國內外學界之慣例，行之恐
      已數十百年，且受到我國大學法乃至憲法的保障。依我國
      司法院釋字第三八０號解釋：「憲法第十一條關於講學自
      由之規定，係對學術自由之制度性保障；就大學教育而言
      ，應包含研究自由、教學自由及學習自由等事項。大學法
      第一條第二項規定：『大學應受學術自由之保障，並在法
      律規定範圍內，享有自治權』，其自治權之範圍，應包含
      直接涉及研究與教學之學術重要事項．．．」顯然，該校
      未規定學生之論文題目與該論文課之上課方式及上課之時
      間與地點，即符合前述大學教育應包含研究自由、教學自
      由及學習自由之精神。原告即在此學術自由之制度性保障
      下，與其指導教授就論文題目、研究方法、研究範圍、寫
      作方式及完成時間等，達成有默契的溝通與互動，並按學
      校論文寫作規定，將之列印裝訂成冊，且依時限提交論文
      （三冊），經指導教授評定該「論文」學期成績七十五分
      。顯然，該「論文」課指導教授認同該科上課的運作與互
      動方式，同意原告在國外撰寫論文，則該「論文」課於九
      十二學年度第一學期應無曠課的問題。
（三）原告於九十二學年度第一學期完成註冊選修「論文」課乙
      科後，該學期（自九十二年九月至九十三年二月）家長並
      未收到學校任何有關原告「曠課」的通知，且於九十三年
      二月九日接獲該校九十二學年度第一學期成績通知單，內
      列「操行成績（八十五）、論文成績（未送達）」，亦未
      有隻字片語提及「曠課」事宜；又經瞭解該校亦未曾按照
      其學則第十二條之規定，將原告「曠課」一事於學期結束
      前公布，則該「論文」課之運作方式，在整學期中並無「
      曠課」的問題。待該「論文」課之學期成績於二月十九日
      評出並公布於學生成績網站，甚且遲至該學期結束後約四
      個月（六月二日），該校始提出所謂的「曠課」問題，顯
      然又與該校「學則」規定「曠課」提出之程序要件不符（
      該校學則第十二條）。綜上所述，本件之爭議乃在被告，
      以行政否定本件原告指導教授本於專業所為的學業評量，
      不但嚴重違反憲法對學術自由的保障，侵犯了教授的教學
      自由與學術尊嚴，更剝奪了原告應受保障的學習權與受教
      育權（教育基本法第八條第二項），實已逾越大學自治的
      範疇。
三、任何民主法治國家的行政處分，都應符合依法行政的原則，
    也就是要符合依法行政中的法律優越原則與法律保留原則。
    本件是否適法爰分述如下：
（一）所謂法律優越原則，係指行政處分不得牴觸上位法律。而
      本件的退學處分令，如前述不但未遵守該校「學則」規定
      「曠課」提出之程序要件，且依司法院釋字第三八０號解
　　　釋，更有牴觸大學法（第一條、第二十三條）及學位授予
    　法（第三條），乃至憲法（第十一條）及教育基本法（第
　　　八條）中有關保障學術自由與受教權益的問題，明顯與依
　　　法行政中的法律優越原則不符。
（二）所謂法律保留原則，係指行政處分尤其是侵害性質的行政
      處分，一定要有法律的明文授權或有經法律明文授權的命
      令、規則等為依據，始得為之。依司法院釋字第三一三號
      解釋：對人民侵害性質的處分，應由法律定之。若法律就
      其構成要件，授權以命令為補充規定者，授權的內容及範
      圍應具體明確，然後據以發布命令，始符憲法第二十三條
      以法律限制人民權利之意旨。顯然，侵害性質的行政處分
      ，一定要讓人民能夠預見行政機關的行政行為。而該退學
      處分令不但侵犯了本件原告指導教授的教學自由與學術尊
      嚴，亦且嚴重的剝奪了原告的學習權與受教育權。但依據
      被告九十三年三月三十日成大文院字第０九三０００一八
      八一號函，在陳請教育部是否可以曠課逾時為由，對原告
      施予退學處分時，有以下的敘述：「該生整學期未在校，
      但因『論文』乙科未規定學生到校上課及討論時間，授課
      教師是否得依專業考量決定給分？」是則，該退學處分令
      是在既無法律又無該校學則的明文授權下做成，更遑論該
      處分令的內容有具體明確的條款可資遵循，顯然與依法行
      政中的法律保留原則不符。綜上所述，本件被告對原告之
      退學處分與依法行政的原則不符，就法理而言，應為違法
      之行政處分。
四、被告對原告的處分案，真實原因在原告有逃避兵役之嫌。被
    告在函請教育部是否可以曠課逾時為由，對原告施予退學處
    分時，有以下的敘述：「學期中台北市士林區兵役課曾來電
    告知本校，說明周生自九十二年暑假期間出國後，未如期返
    國，有逃避兵役之嫌。經查該生九十二學年度上學期，整個
    學期因滯留國外未到校上課，但該生『論文』指導老師僅依
    據該生以網路郵件繳交之論文，評定該生『論文』學期成績
    為七十五分，並送交本校註冊組登錄成績。」顯然，被告因
    原告有逃避兵役（違法）之嫌，故基於社會正義逕予私刑。
    則本件呈現的場景是：一方有逃避兵役（違法）之嫌，另一
    方則違法的動用私刑以昭儆戒。果如是，則兩者間的不義有
    何差別？就法理言，兵役與學務無關，原告是否會造成逃避
    兵役（違法）之實，那是他畢業離校後之事。學校不宜因士
    林兵役課的一通電話，或境管局的一紙說明，就自毀學術自
    由的莊嚴立場，並違法的祭出侵害性質的行政處分，而失卻
    依法行政應有的堅持與立場。
五、國內外大學選修「論文課」，雖有學分規定（如成大之三學
    分），但幾無律定課表，即均未律定上課之時間與上課之地
    點（成大亦然），上課方式均責成指導教授全權處理，而指
    導教授的責任即在輔導選修該課程之學生能於規定期間提出
    符合專業評量之學術論文。這是中外學界的慣例，亦是對學
    術的應有尊重。原告之論文指導教授丙○○老師於九十四年
    二月二十五日到庭證稱：知悉周生即將出國，故將部分課程
    提前於九十二年七月七日至八月八日間施行（計八次），且
    每次均約一至二小時等語。指導教授調整上課時間，學生遵
    行，符合經驗法則；且指導教授對學生而言，代表學校，受
    教學生顯然適用「信賴保護原則」。
六、原告遵循指導教授同意之教學與授課方式進行學習，指導教
    授對學生而言，儼然是學校的莊嚴代表，受教學生顯然適用
    「信賴保護原則」，不受老師是否提出「遠距（網路）教學
    」申請之影響。被告指稱：指導教授與學生為克服學校網際
    網路之障礙，以越洋電話、電子郵件及學生之電腦論文檔等
    並行之方式，進行教學互動，不符合該校「遠距（網路）教
    學」之規定。該評斷根本不符邏輯推斷。又被告大學部供學
    生選修之「論文課程」，無律定課表，即該課程之上課時間
    、上課地點與上課方式，均責成指導教授全權處理。是則，
    前述指導教授提前上課之時段（計八次，每次一至二小時）
    與收到該生郵遞論文初稿後每天幾乎一個小時之電話討論（
    九十三年一月六日至十六日，指導教授同意論文定稿止，總
    計十一天，亦即十一次上課時段），均應列計上課時數（前
    後計十九次，即使按照該校之算法，前後亦達十四次。）以
    符對學生之「信賴保護原則」。而依蘇老師之證詞及被告之
    陳述，「論文課程」之進行，係指導教授與學生間就論文寫
    作之互動式討論，每次可數分鐘至一、二小時（每次視同三
    小時的課程），端視師生雙方是否就討論議題達成默契與共
    識，且討論之次數與時間無一定的量化標準，只要能在學期
    結束前，完成符合專業評量之學術論文即可。故而原告在該
    課程上根本就不存在所謂的「曠課」問題。
乙、被告主張之理由：
一、按「大學為確保學生學習效果，並建立學生行為規範，應訂
    定學則及獎懲規定，並報部備查。」、「大學學生保留入學
    資格、轉學、轉系（組）所、休學、退學、成績考核、學分
    抵免、暑期修課、服兵役與出國之學籍處理、雙重學籍及其
    他與學籍有關事項，由各大學依相關法令之規定，納入學則
    規範，並送教育部備查。」大學法第二十五條之一定有明文
    。又「學生於某一科目礦課時數逾該科目全學期上課時數九
    分之一時，由教務處於學期考試舉行前查明公佈，予以扣考
    該科目之處分，學生於一學期中曠課時數累積逾四十五小時
    者，即予退學處分。」亦經教育部九十三年三月九日台（九
    三）高（二）字第０九三００二二一五九號函准予備查之成
    功大學學則第十二條所明定。
二、原告為被告歷史系進修學士班六年級學生，九十一學年因畢
    業學分不足三學分，未能如期畢業。原告於九十二學年度第
    一學期完成註冊選修論文課乙科（三學分），經其指導教授
    評定該論文學期成績為七十五分，於九十三年二月十六日送
    交被告註冊組登錄成績，並公布於學生成績網站。依大學法
    第二十三條及學位授與法第三條規定，修滿畢業學分即可畢
    業，並取得學士學位。惟原告家長於九十三年二月二十三日
    赴被告處請領畢業證書及該論文成績未果，係因被告已查證
    原告違反該校學則第四章「缺席、曠課」之相關規定，事關
    學生個人權益，為求慎重，並於九十三年三月三十日以成大
    文院字第０九三０００一八八一號函請示教育部，副本亦抄
    送原告。由於本件事關原告個人利益甚鉅，被告一直非常謹
    慎處理，其間公文往返處理相關事宜，並未有特別延遲之情
    況。至九十三年五月二十八日始以（九十三）教夜字第七十
    六號函，通知原告之父丁○○，原告因曠課時數累積逾四十
    五小時，應令退學處分。
三、被告未於學期結束前公布原告曠課一事，乃因如上所述，本
    件事關原告個人利益甚鉅，且又有若干的爭議點，為謹慎其
    事，暫未及時公告之。在曠課此一要件之判斷，係依據相關
    學則及對事實之查證結果做成處分，非因蘇姓教授與原告個
    人片面約定，而影響做處分之權限。本件在時效上，或因有
    若干的爭議點而有所拖延，但仍在合理的範圍內，且並未因
    拖延而影響其任何權益。其曠課事實並未因拖延而有所改變
    ，不應為爭論的焦點。
四、大學第一學期開始上課約在九月間，被告九十二學年度第一
  　學期係於九十二年九月十五日開始上課。故學生有無缺席或
  　曠課應自九十二年九月十五日起算。丙○○老師於九十四年
    二月二十五日證稱：「九十二年七月七日至九十二年八月八
    日原告與蘇老師有討論題目、資料或研究方向。」惟查，原
    告係自九十二年九月十五日開始上課，九十二年七月七日至
    九十二年八月八日不能計入上課時間，原告與蘇老師於九十
    二年七月七日至九十二年八月八日縱有討論「論文題目」等
    相關事宜，充其量只能認為研擬「論文題目」之準備，而不
    能視為「上課」。從而九十二年七月七日至九十二年八月八
    日之討論，不能抵扣該學期「曠課」之時數。
五、國立成功大學遠距（網路）教學辦法之訂定係依據教育部九
    十年六月二十九日台（九０）高（二）字第九００六六七四
    五號令發布之「專科以上學校遠距教學規範」第七條規定，
    被告於九十年三月八日九十學年度第二學期第一次教務會議
    通過。依該辦法第三條規定：「教師採遠距（網路）教學方
    式授課者，應填具申請書及計畫書向教務處教學資訊組提出
    申請，即可開課。」蘇老師並未提出「遠距（網路）教學」
    申請，依上開辦法之規定不能認為依規定「開課」。依蘇老
    師之證言，九十二年八月八日之後其有以電子郵件及電話連
    絡之方式，與原告討論論文，惟按所謂遠距（網路）教學者
    ，依上開遠距（網路）教學辦法第一條規定應「用電腦網路
    系統」為之，期使學生「善用電腦網路系統」，蘇老師所稱
    以「電話直接進行討論」云者，與以「電腦網路系統」之遠
    距（網路）教學不同，不合於遠距（網路）教學辦法之規定
    。
六、被告進修學士班學則係依大學法第二十五條之一訂定並報經
    教育部備查。依該學則第十三條（答辯狀誤載為第十二條）
    後段規定：「學生於一學期中曠課時數累積逾四十五小時者
    ，即予退學。」原告於九十二年學年度第一學期未上課已如
    前述，依上開規定已合於退學之要件。又大學法施行細則第
    二十條第一項規定：「大學各學系學分之計算，原則以授課
    滿十八小時為一學分。」被告選修之論文為三學分，一個學
    期須上課五十四小時。故縱認蘇老師證稱曾以電話與原告討
    論然以九十二學年度第一學期而言，九十二學年度第一學期
    係九十三年一月十二日至同月十六日學期考試，換言之，第
    一學期之上課時間於九十三年一月十二日以前截止，而依蘇
    老師之證言，其與原告係於九十三年一月六日與原告取得聯
    繫，收到原告之論文稿，收論文稿後，即以電話與原告討論
    「每天幾乎一個小時」，一月六日至一月十一日（十二日學
    期考試）為六日，縱每日之討論算為一個小時，亦不過六個
    小時。惟原告選修之課為三學分，每一學分須上課十八小時
    ，三個學分上課時數為五十四個小時，五十四小時減六小時
    ，為四十八個小時，亦即曠課四十八小時，仍逾退學之曠課
    四十五小時之規定。
七、又上開學則第十一章有關於學生「出國」之詳細規定，原則
    上「學生出國」須經學校同意，並辦理休學，未經學校同意
    或辦理休學，當然為「曠課」（學則第十九條規定：學生因
    請假而缺課者，稱為缺席，無故缺席者稱為曠課。按學生出
    國應辦理休學而不能請假，故其未到校上課即為無故缺席）
    。
八、原告係九十二年八月十四日出國，註冊日期為九十二年九月
    十五日，按註冊為取得修課資格之條件，其未取得資格前與
    蘇老師間縱有關於論文討論之事項，不能認為係「修課」或
    「上課」，更不能計入上課之時數。原告故意違背學規，註
    冊前出境未歸，全學期不到校，不論其行為是否已構成違法
    ，此種故意違背學制及校規之行為有悖誠信與善意，自不受
    「信賴原則」之保護。
　　理  由
一、按「大學為確保學生學習效果，並建立學生行為規範，應訂
    定學則及獎懲規定，並報教育部備查。大學學生保留入學資
    格、轉學、轉系（組）所、休學、退學、成績考核、學分抵
    免、暑期修課、服兵役與出國之學籍處理、雙重學籍及其他
    與學籍有關事項，由各大學依相關法令之規定，納入學則規
    範，並送教育部備查。」大學法第二十五條之一定有明文。
    又「學生因請假而缺課者，稱為缺席，無故缺席者稱為曠課
    。」、「學生於某一科目礦課時數逾該科目全學期上課時數
    九分之一時，由夜間教務組於學期考試舉行前查明公布，予
    以扣考該科目之處分。學生於一學期中曠課時數累積逾四十
    五小時者，即予退學處分。」亦為行為時國立成功大學進修
    學士班學則（以下簡稱學則）第十條前段及第十三條所明定
    。
二、本件原告為被告所屬歷史系進修學士班六年級學生，九十一
    學年度因畢業學分不足三學分，未能如期畢業；原告於九十
    二學年度第一學期完成註冊選修論文課乙科（三學分），但
    自九十二年八月十四日起出境；嗣因兵役問題，被告由台北
    市士林區公所來函，發現原告於上開日期出境後，至九十三
    年四月二十八日仍未返國；其間雖然原告選修之論文課指導
    教師在授課期間曾以網路郵件方式與原告進行課程教學互動
    ，且於九十三年二月十九日向教務處呈送原告學期成績，而
    原告與指導教授曾約定於九十二年十一月返國上課，但在十
    一月屆至後，原告並未返國，且未向指導教授或學校請假，
    被告乃以原告係屬無故缺席，已違反到課義務，依據上開學
    則規定作成退學及所修課程之成績不予採認之處分等情，業
    據兩造分別陳明在卷，復有台北市士林區公所九十三年四月
    二十八日北市士兵徵字第０九三三一二五五五００號函及被
    告九十三年五月二十八日（九十三）教夜字第七十六號函等
    影本附原處分卷可稽。而原告提起本件訴訟係以：被告大學
    部供學生選修之「論文課程」，無律定課表，即該課程之上
    課時間、上課地點與上課方式，均責成指導教授全權處理。
    是則，前述指導教授提前上課之時段（計八次，每次一至二
    小時）與收到原告郵遞論文初稿後每天幾乎一個小時之電話
    討論（九十三年一月六日至十六日，指導教授同意論文定稿
    止，總計十一天，亦即十一次上課時段），均應列計上課時
    數，以符對學生之「信賴保護原則」，故原告在該課程上根
    本就不存在所謂的「曠課」問題等語，資為論據。
三、經查，原告於九十二學年度第一學期完成註冊選修論文課乙
    科（三學分），被告並未在課程表上排定該科目之上課時間
    及地點（即上課教室），而該科目係由歷史系教師共同指導
    ，學生於選修該科目時，應自行找其中一位教師為指導教師
    ，再由學生與指導教師討論，確定論文題目、應蒐集之相關
    資料、研究之方向及論文格式，而上課之時間及地點則由學
    生與指導教師自行決定等情，業據證人即原告之指導教師丙
    ○○到庭證述明確，復有被告所屬歷史系九十二學年度第一
    學期課程表影本附卷足稽，且為被告所不爭執，故上開證人
    所述，自堪採信。則由上開論文課之選修過程及上課方式觀
    之，可知被告未在課程表上排定該科目之上課時間及地點，
    乃因該科目係由學生自行選擇指導教師，故每一學生之指導
    教師不一定相同（如本件原告之指導教師丙○○，在該學期
    僅指導原告一人論文課），且選修歷史系論文課之學生，其
    論文之題目、應蒐集之資料及研究方向，亦不盡相同，故被
    告就論文課如欲安排固定之上課之時間及地點，有其事實上
    之困難；因此，被告就該科目例來均由指導教師自行決定上
    課時間及地點，亦經被告陳明在卷；換言之，就該科目之上
    課時間及地點，被告實有授權指導教師自行決定之意思甚明
    ，而此授權乃係基於該科目之特性所為便宜措施，且對教學
    自由及學習自由並無不利影響，亦未逾越大學法等相關法令
    規定，依法並無不合。
四、又查，原告在選修上開論文課前，即已有出國之打算，因此
    在九十二年九月十五日辦理註冊及選課前，即先行找被告所
    屬歷史系教師丙○○為指導教師，在暑假期間即自九十二年
    七月七日起至同年八月八日止，共同討論論文事宜，共計約
    十三．五小時，原告嗣於同年八月十四日出境至美國，並與
    指導教師約定於同年十一月返國，惟屆期迄今仍未返國，期
    間原告與指導教師以電話或電子郵件之方式連繫，並完成論
    文寫作等情，亦據證人丙○○陳述甚詳，復提出其所筆記之
    上課時間表影本及原告提出之論文附卷為憑。按學生因請假
    而缺課者，稱為缺席，無故缺席者稱為曠課，此為前揭學則
    第十條前段所明定。上開規定在被告訂有上課時間及地點之
    科目，學生如未經請假而無故缺席即屬曠課，故無疑義。然
    在被告未指定上課時間、地點之科目（如本件之論文課），
    應如何認定缺席及曠課，被告在其所訂定之學則中並未明確
    規定。按「大學各學系學分之計算，原則以授課滿十八小時
    為一學分。實習或實驗學分之計算，由各大學自訂之。」大
    學法施行細則第二十條定有明文。本件原告選修之論文課為
    三學分，依上開規定計算原則應授課滿五十四小時，故被告
    就該科目雖未指定上課時間及地點，然其既有授權指導教授
    指定上課時間、地點之意思，已如前述，指導教授自有指定
    學生上課時間、地點之權利及義務。然查，原告之指導教師
    不僅配合原告出國之時程，於原告出國前尚未註冊選課即先
    行於暑假期間與原告商討論文事宜，且於原告出國後未依約
    定時間返國上課，復未要求原告返國上課，而係以電話及電
    子郵件方式與原告連繫，協助原告完成論文，則原告於該學
    期均因出境美國，未在國內，無從到校上課，固屬事實，然
    另方面其指導教師於原告註冊選修論文課後，並未要求原告
    務必到校上課，並指定原告必須到校上課之時間及地點，準
    此，自難認定原告已構成無故缺課，故原告縱使如被告主張
    於整個學期均未到校上課，亦難謂其符合上開學則規定無故
    缺席者稱為曠課之要件，則被告以原告因出國整個學期均未
    到校上課，曠課時數逾四十五小時為由，予以退學處分，即
    有違誤。
五、至被告主張依上開學則第十一章（現行法規定在第十章）關
    於學生出國之規定，原則上學生出國須經學校同意，並辦理
    休學，未經學校同意或辦理休學，當然為曠課云云。然查，
    上開學則第三十六條（按該學則第十一章僅有此一條文）係
    就學生於肄業期間出國研究、受訓、實習、表演及比賽者，
    或寒暑假從事研習主修學科、外國語文或從事學位論文相關
    研究資料之蒐集者，或參加國際會議發表論文學術研討或體
    育競賽活動者，有關學業與學籍應如何處理之規定，該條第
    一款規定適用之學生，僅為經被告同意或教育部選派、委派
    或核准者，至於非經被告同意或教育部選派、委派或核准而
    自行出國者，自不在該條規範之範圍。且上開學則並無規定
    學生出國即必須辦理休學，未經學校同意或辦理休學，即當
    然為曠課，故被告上開主張自屬無據，尚難採信。
六、按所謂「大學自治」，乃至於「制度性保障」，為源於憲法
    對「學術自由」的保障，而學術自由復為一種主觀的公權利
    ，則憲法保障大學自治的功能取向，主要在防止大學受到來
    自國家公權力不當的干預（基本權的防禦功能），換言之，
    憲法保障大學自治的意旨在於，不受國家的外部規範。反之
    ，大學成員如教授、職員或學生乃為基本權利的主體，其與
    大學同是享有「學術自由」的權利主體，換言之，其皆屬自
    治權的主體，而非立於主客體之間的關係。又大學自治的範
    圍包含研究自由、教學自由及學習自由，而教學自由之範疇
    ，諸如課程設計、科目訂定、講授內容、學力評定、考試規
    則等，均在保障之列（司法院釋字第三八０號解釋理由書參
    照）。而「為維持學術品質，健全學生人格發展，大學有考
    核學生學業與品行之權責，其依規定程序訂定有關章則，使
    成績未符一定標準或品行有重大偏差之學生予以退學處分，
    亦屬大學自治之範疇；立法機關對有關全國性之大學教育事
    項，固得制定法律予以適度之規範，惟大學於合理範圍內仍
    享有自主權。」亦經司法院釋字第五六三號解釋在案。揆諸
    前揭說明及解釋意旨，足見大學、教授及學生均為學術自由
    之主體，且大學及教授間各司其職，教授固享有研究及教學
    之自由，然大學為確保學生學習效果，並建立學生行為規範
    ，及維持學術品質，健全學生人格發展，於合理範圍內亦享
    有自主權，兩者相輔相成，以達成設立大學之目的。故關於
    學生註冊、選課、上課之時間及地點與遠距教學等相關規定
    ，為使學校資源能充分利用，及提供教師及學生良好的研究
    學習之環境，維護教學品質，故上開教學事務自應由學校統
    籌辦理，此係屬大學輔助教學行政事項，為大學之組織權範
    圍，而教師及學生亦有遵守之義務，而不能假藉教學自由或
    學習自由之名，致侵害到大學的所享有之組織權限。
七、次按「一、本校為使學生善用電腦網路系統，提供多元化學
    習環境與方式，並鼓勵教師從事以遠距（網路）教學方式授
    課，特依據教育部九十年六月二十九日台（九０）高（二）
    字第九００六六七四五號令頒布之『專科以上學校遠距教學
    作業規範』第七條，訂定本辦法。二、本辦法所稱之遠距（
    網路）教學，其方式包括同步（即時群播）遠距教學、非同
    步遠距（網路）教學及同步與非同步混合式遠距教學，並適
    用於各系所開授課程及推廣教育之學位班及學分班。三、教
    師採遠距（網路）教學方式授課者，應填具申請書及計畫書
    向教務處教學資訊組提出申請，即可開課。四、教師開授非
    同步遠距（網路）教學應符合每學分授課十八小時原則，並
    使用教學平台系統，其教學平台系統應具備下列功能：課程
    內容、進度時程、學習評量、師生交流、系統使用說明。」
    國立成功大學遠距（網路）教學辦法第一條至第四條定有明
    文。又按大學學生入學就讀，應維持如何之成績標準，應有
    如何之學習成果，涉及大學對學生學習能力之評價，及學術
    水準之維護，與大學之研究及教學有直接關係，影響大學之
    學術發展與經營特性，屬大學自治之範圍；關於遠距（網路
    ）教學方式，係於傳統（教師與學生面對面直接互動）教學
    方式外，另增加之教學方式，其對教師之教學及學生之學習
    ，提供多元之選擇，就此部分因無法律另設規定，自得由大
    學自為規定，故被告依教育部九十年六月二十九日台（九０
    ）高（二）字第九００六六七四五號令頒布之「專科以上學
    校遠距教學作業規範」第七條規定，訂定上開辦法，自無不
    合。足見依被告學則及上開遠距教學規定意旨，學生若未能
    到校上課，而須以遠距（網路）教學方式授課者，仍應符合
    上開規定始可，否則即難認定其有「上課」之事實。
八、查，本件原告於九十二學年度第一學期完成註冊選修論文課
    乙科（三學分），其所撰論文「中國洋務的洞察者─郭嵩燾
    生平與思想之探究」，經其指導教師評定該論文學期成績七
    十五分，並於九十三年二月十九日送交被告所屬註冊組登錄
    成績之事實，業據兩造分別陳明在卷，復有上開論文及被告
    學期成績記載表影本附訴願卷可參，洵堪認定。按受理學生
    退學或類此處分爭訟事件之機關或法院，對於其中涉及學生
    之品行考核、學業評量或懲處方式之選擇，應尊重教師及學
    校本於專業及對事實真象之熟知所為之決定，僅於其判斷或
    裁量違法或顯然不當時，得予撤銷或變更（司法院釋字第三
    八二號解釋理由書參照）。故學生之學業評量固為教學自由
    之範疇，教師本其專業所為之決定，本應受到尊重。然查，
    原告在九十二年九月十五日辦理註冊及選課前，即自行找被
    告所屬歷史系教師丙○○為指導教師，並於暑假期間先行討
    論論文事宜，原告嗣於同年八月十四日出境至美國，並與指
    導教師約定於同年十一月返國，惟屆期迄今仍未返國，期間
    原告與指導教師以電話或電子郵件之方式連繫，並完成論文
    寫作等情，已如前述；則原告於暑假期間既尚未辦理註冊及
    選課，則其先行與指導教師商討論文相關事宜，即難認係屬
    學期開始之上課時數；又原告未依約定返國，僅以電話或電
    子郵件之方式與指導教師進行教學及討論，亦未依上開遠距
    （網路）教學辦法之規定由指導教授填具申請書及計畫書向
    教務處教學資訊組提出申請，則被告以上開方式上課，已違
    反學校學則等相關規定，被告無法認定其上課時數，故其指
    導教師雖給予原告修習之論文課七十五分，被告不予採認原
    告所修上開論文課程之成績，揆諸前揭說明，尚無不合。又
    原告為被告所屬歷史系進修學士班六年級學生，已有六年之
    註冊及選課之經驗，其對學校關於註冊、選課、上課時間及
    方式等相關規定，自屬知之甚詳，故其對所修課程應先經註
    冊及選課等程序，且學校暑假期間未辦理註冊及選課，自無
    在暑假期間上課之理，又其出國期間所為遠距教學亦未經申
    請，亦不符合被告遠距教學之規定，況且原告與指導教師於
    暑假上課，及以電話與電子郵件方式上課，均係為配合原告
    出國所致，故其指導教師雖評量其論文成績為七十五分，而
    為被告所不採認，原告亦難謂有何信賴保護原則可言。
九、綜上所述，原告選修之論文課，被告既未規定上課時間及地
    點，而其指導教師亦未指定該科目之上課時間及地點，原告
    縱使整個學期未到校上課，亦難謂其違反到課之義務而構成
    曠課之要件，故被告以原告曠課超過四十五小時為由，對原
    告為退學之處分，即有違誤，訴願決定未予糾正，亦有可議
    ，原告起訴意旨就此部分求為撤銷，為有理由，應予准許。
    至原告未依被告規定之學期上課期間及遠距教學之方式上課
    ，已違反被告頒定之學則等相關規定，故被告對其所修論文
    課之成績不予採認，並無違誤，訴願決定予以維持，亦無不
    合，原告起訴意旨就此部分求為撤銷，為無理由，應予駁回
    。
十、兩造其餘攻擊防禦方法，對本件判決結果不生影響，爰不再
    逐一論述，附此敘明。
十一、據上論結，本件原告之訴為一部有理由，一部無理由，依
    行政訴訟法第一百九十五條第一項、第一百零四條、民事訴
    訟法第七十九條，判決如主文。
中    華    民    國    94    年    6    月    16     日
                  第一庭審判長法  官　陳光秀
                              法  官　楊惠欽
                              法  官　李協明
以上正本係照原本作成。
如不服本判決，應於判決送達後20日內向本院提出上訴書狀，其
未表明上訴理由者，應於提起上訴後20日內向本院提出上訴理由
書（須按對造人數附繕本）；如於本判決宣示或公告後送達前提
起上訴者，應於判決送達後20日內補提上訴理由書（須附繕本）
。未表明上訴理由者，逕以裁定駁回。
提起上訴應預繳送達用雙掛號郵票7份（每份34元）。
中　　華　　民　　國　　94　　年　 　6　　月　 16  　 日
　　　　　　　　　　　　　　　書記官  周良駿
